【裁判字號】    97,訴,1605
【裁判日期】    971211
【裁判案由】    新型專利舉發
【裁判全文】
臺北高等行政法院判決
                                      97年度訴字第1605號
                              .
原      告  金巨翰實業股份有限公司
代  表  人  甲○○（董事長）
訴訟代理人  吳中仁  律師
被      告  經濟部智慧財產局
代  表  人  王美花（局長）住同上
訴訟代理人  丙○○
參  加  人  精品銅器股份有限公司
代  表  人  乙○○（董事長）
上列當事人間因新型專利舉發事件，原告不服經濟部中華民國97
年5 月14日經訴字第09706106700 號訴願決定，提起行政訴訟，
經本院命參加人獨立參加訴訟，本院判決如下：
    主      文
原告之訴駁回。
訴訟費用由原告負擔。
    事實及理由
一、事實概要：
    參加人前於民國（下同）85年3 月26日以「立式廚用水龍頭
    」（下稱系爭案）向前中央標準局（88年1 月26日改制為智
    慧財產局即被告）申請新型專利，經其編為第00000000號審
    查，准予專利，並於公告期滿後，發給新型第124465號專利
    證書。嗣原告以系爭案違反核准時專利法第97條、第98條第
    1 項第1 款及第2 項之規定，不符新型專利要件，對之提起
    舉發。案經被告審查，於96年12月17日以（96）智專三(一)02
    054 字第09620694760 號專利舉發審定書為「舉發不成立」
    之處分。原告不服，提起訴願，經遭駁回，遂向本院提起行
    政訴訟。
二、原告訴稱：
  (1)引證案（即舉發附件2 ，西元1993年2 月26日日本特許廳公
    開實用新案公報實開平5-14743 號專利）係於82年2 月26日
    公開，早於系爭案申請日之85年3 月26日，系爭案顯不具新
    穎性，本件應為審定成立之處分：
    引證案之轉接座上明顯可看出亦有往上延伸出之凸部，此
      凸部雖不若系爭案之頂段凸部52有特別引用圖號標示之，
      但仍可清楚識別（參照舉發附件3 之引證案之放大圖及元
      件註記）；是原處分指引證案之轉接座並無頂段凸部之設
      計顯示云云，其所見有欠妥適。
    又系爭案之分水套7 固然有內、外出水環圈分流之設計（
      6A-6B →WA、WB），惟引證案同樣亦係以出水管6 為內小
      、外大之雙同心管所組成（6a、6b→7a、7b）；兩者有關
      出水之設計觀念及組成結構，實無何不同之處，或有何功
      效上之增進，原處分認有同心及非同心之設計差異云云，
      亦難謂妥適。
    另就轉接座5 之軸向定位設計方面，兩者均係以業界慣用
      利用轉接座外之套管53、栓孔27、凸栓271 ，套入主座孔
      241 鎖接定位之方式，供轉接座達到徑向迴轉操作之目的
      ，是就此部分兩者結構設計，實質上亦無不同之處。
    再者，系爭案之控水瓷閥3 ，係置於龍頭主體2 上方部，
      其進水控制閥4 則置於主體2 之右側；而引證案之控水瓷
      閥10則係置於龍頭主體1 之右側；進水控制閥11則係設於
      主體1 之左側；惟此種左、右側位置互換之控水方式，就
      其功能言，並無何不同或有何增進之處；足見系爭案不但
      缺乏新穎性，就整體而言，顯亦乏增進功效之進步性。原
      處分見解顯均非妥適，訴願決定未予糾正，亦難謂當。
  (2)系爭案各項均屬習知技術之運用，並無功效上之增進，自不
    具進步性：
    由於淨水器裝設位置之不同；淨水進入龍頭主體之路徑自
      亦稍有不同；系爭案因將淨水器P 裝設於流理台下方處，
      直接與供水管R 延接；故淨水自必先經由下方之淨水器P
      後，始經由進水座管261 、下淨水室26、進水控制閥4 流
      出6A；而引證案因淨水器P 之裝設位置可以不受限於流理
      台下方，故其進水方式，可先不進入淨水器P 過濾，而利
      用冷水管2 之進水經由出水槽1b，及進水控制閥11、進水
      座管4 （原告誤繕為5 ），進入淨水器P 後，由出水座管
      5 （原告誤繕為4 ）、下淨水室1c流出6a；由此可知，該
      二案於生水、淨水之分流功能上，實完全相同，就此系爭
      案較諸引證案既無功效上之增進，自應不具進步性。
    就分水套7 之分流設計部分：引證案係利用同心分水管6a
      、6b，分水頭套7a、7b之分流方式供水，反觀系爭案亦係
      利用同心出水管6A、6B，分水套7A、7B之組成方式供水，
      並達到有效區隔淨水、一般水分流之目的，系爭案之出水
      設計並無功能上之增進可言，原處分卻認有空間型態、結
      構技術之改良云云，亦與事實不符。
    就冷、熱水調控把手32（引證案為8 ）之設計部分：引證
      案之一般水（冷、熱水）同樣係經由調控把手8 切換調整
      進入控水瓷閥10中，混合後流出供用；而系爭案亦係經由
      調控把手32及冷熱水控制瓷閥3 ，混合後流出使用；二者
      同樣均可有效區隔生水、淨水之取用控制；唯一不同者，
      僅在系爭案係將控水瓷閥3 及調控把手32置於龍頭主體上
      部；而引證案則係置於主體1 右側8 、10；此種單純位置
      之改變，並無明顯就出水切控功效上之增進明甚，原處分
      卻認有空間型態技術結構之改良云云，委與事實不符。
    依卷附資料及參加人之追加新型專利說明書419007「立式
      廚用水龍頭追加(一)」之創作說明第2 、3 頁所自述：原案
      （系爭案）出水柄6L內、外雙重同心管61、62組成的特徵
      ..會有極少部分的水滴可能殘留在壁內管道6A的出口端處
      ，並因地心引力與水滴內聚力的作用，而積留在該出口端
      之外圍處；在下次淨水WA供出時，過於靠近的一般水WB殘
      留水滴，會與排出之淨水WA造成接觸，使該預定可生飲的
      淨水WA，有可能被污染之疑慮；如此將使原案（系爭案）
      結構的預期實用性，受到折扣云云；因而將其改良為：主
      出水口與淨水出口出水末端，有一前一後的距離區隔，以
      杜絕淨水與一般水供應過程的不同源接觸，令於取用淨水
      時可獲致完全衛生性的保障云云。蓋出水方式雖然系爭案
      與引證案有些許不同，一是同心圓式，一是雙出口式，但
      其結構改良並無法增進創作說明書所載之功效，因其係藉
      由同心圓出水方式，可以使淨水、出水分離，使水流不受
      污染，惟從其申請追加專利案之創作說明，實際上是達不
      到此功效。準此以觀，被告所稱系爭案之同心圓內、外出
      水環圈分布結構，顯無功效上之增進可言，實施後發現缺
      失，仍須回歸引證案所揭露之非同心前、後出水頭分隔之
      設計結構，始符原創作之目的；被告認系爭案此部分有所
      謂結構技術及空間型態之改良云云，似與事實不符，應不
      足採（引證案圖1 及追加案之圖3 參照），故系爭案並不
      具進步性。
  (3)承上，原告主張引證案之公開日期早於系爭案之申請日，且
    系爭案所謂淨水裝置之位置裝設改變，或淨水、生水分流，
    使完全不與生水接觸；或轉接座上有頂段凸部之設計；或利
    用同心出水頭WA、WB分流，或將淨水控制瓷閥改設於龍頭主
    體之右側等項，均僅係外觀上之單純變化，及先前慣用技術
    之運用而已，實際上並無使用上之增進可言，更非技術領域
    上之創新或突破，系爭案與引證案之技術特徵實屬相同，系
    爭案不具新穎性及進步性，本件自應為舉發成立之審定等情
    。因而聲明：「訴願決定及原處分均撤銷，暨判命被告就系
    爭案作成舉發成立之處分。訴訟費用由被告負擔」。
三、被告抗辯：
  (1)由系爭案與引證案間之構件佈置及其連結關係等各項差異而
    言，引證案自難證明系爭案違反專利法第98條第1 項第1 款
    ，而不具新穎性：
    系爭案之轉接座5 除具有雙階狀貫穿內孔外，另具頂段凸
      部52；而引證案圖示之轉接座並無頂段凸部之顯示。
    系爭案之分水套7 採具有內、外出水環圈分布之設計；而
      引證案之分水套7 型式為分具兩非同心之前、後出水頭7a
      、7b。
    系爭案於轉接座5 下段套管53設有定位凹環531 以供主體
      2 後側面上段處所開設之栓孔24處鎖入一定位凸栓271 ，
      俾伸入下段套管53之定位凹環531 處形成其軸向之定位；
      而引證案則是以套環螺套於轉接座外，兩者固接手段不同
      。
    系爭案之控水瓷閥3 植入定位於主體2 之前段向上伸凸部
      位、其進水控制閥4 則植鎖於主體2 下段側面所開設之閥
      槽252 ；而引證案之控水瓷閥10則設於龍頭主體1 之右側
      、進水控制閥11則設於龍頭主體1 之左側，兩者之結構布
      置不同。
  (2)引證案顯難證明系爭案係運用申請前既有之技術或知識，而
    為熟習該項技術者所能輕易完成且未能增進功效，故系爭案
    尚無違專利法第98條第2項規定，而具進步性：
    引證案之下淨水室1c之水源係來自冷水管2 ，並經由淨水
      控制閥11控流至出水座管4 ，即引證案以切控把手9 調控
      淨水控制閥11以控制冷水管2 流入出水座管4 之分流水量
      ，該分流水量再經由淨水器P 過濾後直接由吐水管6a流出
      （參引證案圖4 ）；而系爭案之下淨水室26則完全僅供淨
      水流入，可避免如引證案之下淨水室1c有供來自冷水管2
      之水源（非淨水）流滯之情況。又系爭案則是採由切控把
      手41調控之進水控制閥4 直接控制下淨水室26向上之供水
      量，下淨水室之底面中段向下延接有一具有外螺牙之進水
      座管261 與淨水裝置之供水管R 延接，故系爭案之進水控
      制閥4 完全不與生水接觸。訴願理由所稱兩者僅是淨水器
      P 之設置位置變化而已，顯未盡事實。
    再者，引證案之之分水套7 型式為分具兩非同心之前、後
      出水頭7a、7b布置；而系爭案則採具有內、外出水環圈分
      佈之分水套7 結構，故系爭案亦有其結構技術及空間型態
      之改良。
    又系爭案將一般使用率較高之冷、熱水混合控制之瓷閥調
      控把手32設於主體2 之前段向上伸凸部位，另將可供應潔
      淨水源之特殊用途的進水控制閥4 植鎖於主體2 下段側面
      ，可供使用者有效區隔兩種水源之取用控制。而引證案將
      控制冷、熱水之瓷閥調控把手10則設於龍頭主體1 之右側
      、控制淨水流路之進水控制閥11則設於龍頭主體1 之左側
      ，兩者在人因設計理念上尚有差異，而非僅是單純之位置
      改變而已。
  (3)又系爭追加專利案部分，系爭案與追加專利案是同一創作人
    之系列創作，其追加之陳述，本來就是為了作一部分之改良
    ，故此陳述可作為被告作成處分之考量依據。
  (4)綜上，被告以依系爭案與引證案間之構件布置及其連結關係
    等各項差異，及系爭案較之引證案亦有其結構技術及空間型
    態之改良，引證案顯難證明系爭案係運用申請前既有之技術
    或知識，而為熟習該項技術者所能輕易完成且未能增進功效
    ，故系爭案應無違反專利法第98條第1 項第1 款及同法第2
    項規定，而具新穎性及進步性，原處分並無違誤等語，而聲
    明：「原告之訴駁回，訴訟費用由原告負擔」。
四、參加人之陳述：參加人未於準備程序及言詞辯論期日到場，
    亦未提出書狀作何聲明或陳述。
五、得心證之理由：
  (1)目前一般廚房之用水設施，包括一般水之冷熱使用、淨水器
    之使用，大部分是各自獨立系統各有獨立之龍頭，系爭案是
    將一般水、淨水之選擇取用功能結合於一個「立式廚用水龍
    頭」內，將一般水及淨水之進出分別控管，但結合於一個水
    龍頭之控管系統中，使一般水及淨水互為區隔，並讓使用者
    得以簡易、明確地選擇取用一般水或淨水為其技術特徵。兩
    造之爭執在於：
    原告主張引證案之公開日期早於系爭案之申請日，且涵蓋
      系爭案之技術特徵，故系爭案不具新穎性；被告否認之。
    原告主張系爭案1.淨水裝置之位置裝設改變，或淨水、生
      水分流，使完全不與生水接觸；2.利用同心出水頭WA、WB
      分流，3.將淨水控制瓷閥改設於龍頭主體之右側等均屬習
      知技術之應用，而不具進步性；被告否認之。
  (2)關於新穎性之爭執：
    系爭案（參見原處分卷p109之圖示）於主體頂側面後段開
      設有一主座孔，藉以提供一「轉接座」5 底段進入套置所
      組成者（轉接座是水龍頭控制紐與出水龍頭之間連結位置
      ）：
      1.向上觀察出水龍頭部分，該「轉接座5 」係具有雙階狀
        貫穿內孔51暨頂段凸部52之中空套體（位置亦即前開主
        座孔）；由該雙階狀內孔係提供一道由內小、外大之雙
        重同心管61、62所組成之出水管6 進入套置；使內管與
        外管具有隔置之同心套設關係，形成內管與外管間因管
        徑差距所餘留一環狀供水道，與內管內側水道完全區隔
        。
      2.向下觀察水龍頭控制紐，「轉接座5 」之下段套管53，
        則向下接續設有定位凹環531 、上段止水環532 、向內
        貫穿之進水窗533 、下段止水環534 ；俾在將轉接座5
        之下段套管53套入主座孔241 時，並由主體2 後側面上
        段處所開設之栓孔27處鎖入一定位凸栓271 ，使其末端
        伸入套管53之上段定位凹環處形成其軸向之定位，令轉
        接座可作徑向之迴轉操作者。
    引證案（參見於處分卷p100之附件3 圖5 ），雖設有轉接
      座（其中有主座孔、套環、套管、進水窗、止水環）但僅
      止於位置之擺設；而位於轉接座有標明「凸部」，但僅為
      轉接座外觀之凸部，而非如系爭案之主體2 後側面上段處
      所開設之栓孔27處鎖入一「定位凸栓271 」，使其末端伸
      入套管53之上段定位凹環處形成其軸向之定位，令轉接座
      可作徑向之迴轉操作者；故引證案並無法包括系爭案所稱
      ，轉接座5 內部定位凹環531 、定位凸栓271 等結構元件
      ，引證案顯難證明系爭案不具新穎性。
  (3)關於進步性之爭執：
    淨水裝置之位置裝設改變，或淨水、生水分流，使完全不
      與生水接觸部分：系爭案因將淨水器P 裝設於流理台下方
      處，直接與供水管R 延接，故淨水自必先經由下方之淨水
      器P 後，始經由進水座管261 、下淨水室26、進水控制閥
      4 流出6A（系爭案是經過淨水器之淨水才進入水龍頭）。
      而引證案其進水方式（引證案之專利說明書p-03之【0016
      】，參見原處分書p103，及p102圖4 ），利用冷水管2 之
      進水經由出水槽1b，及進水控制閥11、進水座管4 ，進入
      淨水器P 後，由出水座管5 、下淨水室1c流出6a（引證案
      是生水進入水龍頭，在出水到淨水器，淨水後再進入水龍
      頭）。所以系爭案之淨水系統並未有生水介入，而引證案
      係生水先進入，再轉出經淨水後再進入，水流系統有一部
      分是生水，此二者是有結構上之不同，原告就此部分之論
      述不足以證明系爭案不具進步性。
    就分水套7 之分流設計部分：引證案係利用內外分水管6a
      、6b，分水頭套7a、7b之分流方式前後孔供水（參見原處
      分書p102圖1 ），而系爭案係利用同心出水管6A、6B，分
      水套7A、7B之組成方式採同心圓供水（參見原處分書p109
      圖1 ），而有所不同。且引證案係利用內外分水管6a、6b
      （參見原處分書p102圖3 ），6b部分並非環狀，而是上下
      兩個獨立之扁平弧狀是水管，在出水口部分連結為單孔7b
      而供水，但系爭案係利用同心出水管6A、6B，6B是環狀水
      管包圍於6A之外環，是一個環狀相通的水管，而在分水套
      7A、7B之組成下採同心圓供水，雖依參加人之追加新型專
      利說明書419007「立式廚用水龍頭追加(一)」之創作說明（
      本院卷p-46）將此部分改良為主出水口與淨水出口出水末
      端，有一前一後的距離區隔，以杜絕淨水與一般水供應過
      程的不同源接觸，以增進淨水衛生之效果，而與引證案為
      相同之發展，足以呈現系爭案出水口同心圓之設計，並非
      有其預期之功能，此部分原告所稱應堪採信。
    就系爭案將淨水控制瓷閥改設於龍頭主體之右側部分：此
      部分應將系爭案冷、熱水調控把手32（引證案為8 ）、淨
      水控制瓷閥41（引證案為9 ）併同觀察，就引證案之一般
      水（冷、熱水）同樣係經由調控把手8 切換調整進入控水
      瓷閥10中，混合後流出供用，而系爭案亦係經由調控把手
      32及冷熱水控制瓷閥3 ，混合後流出使用，這是冷、熱水
      調控把手的一般功能，而不是利用這樣的功能就足以達到
      有效區隔生水、淨水之取用控制，此部分原告所稱並不足
      採。有效區隔生水、淨水之取用控制，是管線之設計而非
      冷、熱水調控把手之設計，是生水、淨水進出管線、調控
      把手共同設計之結果，而系爭案是將冷、熱水調控把手、
      淨水控制瓷閥、生水（冷熱）進出、淨水進出整體設計，
      而達成有效區隔生水、淨水之簡易、明確之取用控制，而
      非藉將淨水控制瓷閥改設於龍頭主體之右側而實現。原告
      稱系爭案將淨水控制瓷閥改設於龍頭主體之右側，與引證
      案將淨水控制瓷與冷、熱水調控把手位於龍頭主體之左、
      右側分立，只是位置調整（系爭案也可以設計成左右，而
      非如現狀之一前一右），並不足以據此認為系爭案具有進
      步性，雖屬可信，但原告據此認為可以達到有效區隔生水
      、淨水之取用控制，此部分原告之論述即無可憑採。
    雖原告主張系爭案就分水套7 之分流設計、將淨水控制瓷
      閥改設於龍頭主體之右側等不具進步性為可採信，但系爭
      案將冷、熱水調控把手、淨水控制瓷閥、生水（冷熱）進
      出、淨水進出整體設計，而達成有效區隔生水、淨水之簡
      易、明確之取用控制，故系爭案是經過淨水器之淨水才進
      入水龍頭，相較於引證案是生水進入水龍頭，在出水到淨
      水器，淨水後再進入水龍頭，二者是有結構上之不同，原
      告就此部分之論述仍不足以證明系爭案不具進步性。
  (4)從而，依原告所提出之證據不足證明系爭案不具新穎性、進
    步性。綜上所述，被告所為舉發不成立之處分，並無不法，
    訴願決定予以維持，亦無不合。原告徒執前詞，訴請撤銷，
    並命被告為舉發成立之行政處分，為無理由，應予駁回。兩
    造其餘攻擊防禦方法均與本件判決結果不生影響，故不逐一
    論述，併此敘明。
六、據上論結，本件原告之訴為無理由，依行政訴訟法第98條第
    1 項前段，判決如主文。
中    華    民    國      97    年    12  月    11    日
            臺北高等行政法院第三庭
                    審判長法  官  姜素娥
                          法  官  劉介中
                          法  官  陳心弘
上為正本係照原本作成。
如不服本判決，應於送達後20日內向本院提出上訴狀並表明上訴
理由，如於本判決宣示後送達前提起上訴者，應於判決送達後20
日內補提上訴理由書（須按他造人數附繕本）。
中    華    民    國    97    年    12    月   11     日
                             書記官  鄭聚恩


司法院資訊處製作；財團法人民間司法改革基金會備份。
